臺灣高等法院刑事判決
108年度上訴字第4130號
上  訴  人  
即  被  告  鄭文斌


上列上訴人即被告因違反毒品危害防制條例案件，不服臺灣桃園
地方法院108年度審訴字第953號，中華民國108年7月19日第一審
判決（起訴案號：臺灣桃園地方檢察署107年度毒偵字第7008號
），提起上訴，本院判決如下：
    主  文
原判決撤銷。
鄭文斌施用第一級毒品，累犯，處有期徒刑拾月。
扣案之第一級毒品海洛因壹包（驗餘淨重壹點肆壹公克）沒收銷
燬；扣案之注射針筒參支均沒收。
    事  實
一、鄭文斌基於施用第一級毒品海洛因及施用第二級毒品甲基安
    非他命之犯意，於民國107年10月29日上午8時許，在桃園市
    ○○區○○街000巷0弄00號之住處內，以將海洛因及甲基安非他
    命混合置入針筒注射之方式，同時施用海洛因及甲基安非他
    命1 次。嗣因另案通訊監察結果發現鄭文斌有毒品交易情事
    ，經警於107年10月29日下午2時10分許，持臺灣桃園地方法
    院所核發之搜索票，前往上址執行搜索，鄭文斌於前開施用
    毒品犯行未被有偵查權之機關或公務員發覺前，即主動向在
    場之臺北市政府警察局大安分局警員許逸儒表明施用毒品，
    並當場扣得海洛因1 包（驗餘淨重1.41公克）及注射針筒3
    支，因而查悉上情。
二、案經臺北市政府警察局大安分局報告臺灣桃園地方檢察署檢
    察官偵查後起訴。    
    理  由
一、程序部分：
    上訴人即被告鄭文斌前於91年間因施用毒品案件，經臺灣桃
    園地方法院以92年度毒聲字第1903號裁定送觀察、勒戒後，
    認有繼續施用毒品之傾向，再經同法院以93年度毒聲字第10
    6號裁定令入戒治處所施以強制戒治，因毒品危害防制條例
    法律修正於93年9月13日出所，並經臺灣桃園地方檢察署檢
    察官以94年度戒毒偵字第145號為不起訴處分確定；復於上
    開強制戒治執行完畢釋放後5年內之96年間因施用毒品等案
    件，經同法院以96年度訴字第1118號判決分別判處有期徒刑
    6月、3月，應執行有期徒刑7月確定，嗣因中華民國九十六
    年罪犯減刑條例施行，上開罪刑，又經同法院以96年度聲減
    字第9644號裁定分別減為有期徒刑3月、1月15日，應執行有
    期徒刑3月15日確定，於97年5月13日執行完畢。是被告於涉
    犯本案之前，業曾因初犯施用毒品案件，經送前揭觀察勒戒
    及強制戒治，並於觀察勒戒及強制戒治執行完畢釋放後，5
    年內再犯施用毒品之罪甚明。而依毒品危害防制條例第20條
    規定，僅限於「初犯」及「5年後再犯」2種情形，始應先經
    觀察勒戒或強制戒治程序，從而被告前既曾於5年內再犯，
    其於本案所涉施用毒品犯行雖係在初犯經觀察勒戒、強制戒
    治執行完畢釋放5年以後，亦已不合於「5年後再犯」之規定
    。檢察官因而就本案提起公訴，於法洵無不合（最高法院97
    年度第5次刑事庭會議決議意旨參照）。
二、認定犯罪事實所憑證據及理由：
    上開犯罪事實，業據被告鄭文斌迭於警詢、偵訊、原審準備
    程序及審理時坦承不諱。並有卷附臺灣桃園地方法院搜索票
    、臺北市政府警察局大安分局搜索扣押筆錄暨扣押物品目錄
    表、法務部調查局濫用藥物實驗室107年11月16日調科壹字
    第10723028030號鑑定書、台灣尖端先進生技醫藥股份有限
    公司濫用藥物檢驗報告、臺北市政府警察局偵辦毒品案件尿
    液檢體委驗單等各1份及現場查獲暨扣案物照片7張在卷為憑
    。復扣得被告自承施用剩餘之第海洛因1包（驗餘淨重1.41
    公克）及供其注射海洛因之用之注射針筒3支可佐。綜上所
    述，足徵確有上開犯罪事實，被告任意性之自白核與事實相
    符，自堪採信。是以本件事證已臻明確，被告犯行應堪認定
    。
三、論罪之說明：  
  ㈠按海洛因、甲基安非他命分別為毒品危害防制條例第2條第2
    項第1款、第2款明定之第一級毒品、第二級毒品。核被告所
    為，係犯毒品危害防制條例第10條第1項之施用第一級毒品
    罪及同條第2項之施用第二級毒品罪。其為供己施用第一級
    、第二級毒品因而持有第一級毒品海洛因、第二級毒品甲基
    安非他命之低度行為，均為施用毒品之高度行為所吸收，不
    另論罪。被告以一施用行為，同時觸犯施用第一、二級毒品
    罪，為想像競合犯，應依刑法第55條規定從一重之施用第一
    級毒品罪處斷。
  ㈡刑之加重、減輕：
  ⒈被告前於102年間因施用毒品等案件，經臺灣桃園地方法院以
    102年度審訴字第1909號判決分別判處有期徒刑10月、5 月
    ，嗣經同法院以103年度聲字第3981號裁定應執行有期徒刑1
    年2月確定；㈡另於103年間仍因施用毒品等案件，經同法院
    以103年度審訴字第1996號判決分別判處有期徒刑11月、6月
    ，復經同法院以104年度聲字第1924號裁定應執行有期徒刑1
    年2月確定；前開㈠、㈡所示之刑，接續執行，於105年5月11
    日縮短刑期假釋出監，並於105年11月23日保護管束期滿，
    未經撤銷假釋，視為執行完畢，有本院被告前案紀錄表在卷
    可憑，其於有期徒刑執行完畢後，5年內故意再犯本件施用
    毒品犯行，為累犯，且考量被告上開執行完畢之案件與本件
    均屬施用毒品案件，彰顯其無視國家杜絕毒品犯罪之禁令之
    惡性，及對刑罰反應力薄弱而有加重刑度之必要，參考司法
    院大法官會議釋字第775號解釋意旨，本件應有依累犯規定
    加重其刑之適用。
  ⒉按「對於未發覺之罪自首而受裁判者，得減輕其刑。但有特
    別規定者，依其規定」，刑法第62條定有明文。次按刑法第
    62條所謂發覺，固非以有偵查犯罪權之機關或人員確知其人
    犯罪無誤為必要，而於對其發生嫌疑時，即得謂為已發覺；
    但此項對犯人之嫌疑，仍須有確切之根據得為合理之可疑者
    ，始足當之，若單純主觀上之懷疑，要不得謂已發生嫌疑（
    最高法院72年台上字第641號判例意旨參照）。經查，被告
    於107年10月29日13時20分許，因另案通訊監察結果發現有
    毒品交易情事（依卷附警詢筆錄所示，通訊監察日期為107
    年9月19日），為警持臺灣桃園地方法院法官所核發之搜索
    票前往被告住處搜索，被告於尚未為警發覺其上揭施用毒品
    犯嫌前，即向有偵查犯罪權限之公務員即臺北市政府警察局
    大安分局警員許逸儒供承有施用毒品之犯行，並自願接受裁
    判一情，業據證人許逸儒於本院審理時證稱：本案係持臺灣
    桃園地方法院核發之搜索票至被告位於桃園市八德區之住所
    實施搜索，被告在警方搜索前之初步盤問就坦承施用毒品，
    之後才在被告房間桌上及床邊搜到海洛因及注射針筒。在被
    告坦承施用毒品之前，警方根據被告與藥頭之通訊監察譯文
    ，只能懷疑是否有持有毒品，而無法確認被告是否有施用等
    語（本院卷第58-59頁），足認被告對於未發覺之罪確有自
    首接受裁判情事。另按刑法第62條所規定之自首，以對於未
    發覺之罪，向有偵查權之機關或公務員自承犯罪，進而接受
    裁判為要件；而具有裁判上一罪關係之犯罪，苟全部犯罪未
    被發覺前，行為人僅就其中一部分犯罪自首，仍生全部自首
    之效力（最高法院90年度台上字第5435號判決意旨參照）。
    被告為警查獲時坦承施用毒品，並於警詢時向員警坦承有本
    案施用第一級毒品犯行，並配合採尿送驗而受裁判，此有臺
    北市政府警察局大安分局107年10月29日調查筆錄1 份在卷
    可查（偵查卷第4-6頁背面），被告雖於警詢及第一次偵訊
    時，僅坦承有施用第一級毒品犯行，未坦承有施用第二級毒
    品犯行，然其所為施用第一、二級毒品罪既為想像競合犯之
    裁判上一罪，已如前述，依照前開說明，應認被告施用第二
    級毒品犯行部分，仍生全部自首之效力，是與自首之要件相
    符，爰依刑法第62條前段規定減輕其刑，並依法先加後減之
    。
四、撤銷改判、自為科刑及沒收之理由：         
  ㈠原判決以被告施用第一級毒品犯行事證明確，而予論罪科刑
    ，固非無見。惟查，被告於其施用本件毒品犯行尚未發覺前
    ，向具偵查犯罪權限之警員供承犯罪，合於自首之規定，已
    如前述，原判決未及予以審酌，自有未洽。被告上訴意旨執
    此指摘原判決不當，為有理由，應由本院予以撤銷改判。
  ㈡自為科刑之說明：     
    爰審酌被告前已因施用毒品案件經強制戒治及刑之執行，本
    應徹底戒除毒癮，詎其仍未能自新、戒斷毒癮，竟仍同時施
    用足以導致人體機能發生依賴性、成癮性及抗藥性等障礙之
    第一、二級毒品，矧本件雖因想像競合之故，從一重論以施
    用第一級毒品海洛因1罪，惟被告本質上仍係施用第一級、
    第二級共2種毒品，自較單獨施用第一級毒品之惡性為重，
    且戕害自身健康，漠視法令禁制，本不宜寬縱，惟念其犯後
    坦承犯行，非無悔意，兼衡其犯罪之動機、目的、智識程度
    、罹患舌（邊）緣惡性腫瘤（衛生福利部桃園醫院診斷證明
    書參照，偵查卷第80、81頁）等之生活狀況等一切情狀，量
    處如主文第二項所示之刑，以示懲儆。
  ㈢沒收銷燬及沒收：
  ⒈扣案之第一級毒品海洛因1包（驗餘淨重1.41公克），不問屬
    於犯人與否，應依毒品危害防制條例第18條第1項前段規定
    沒收銷燬；又裝載上開毒品之包裝袋，與毒品並無法完全析
    離，亦應依毒品危害防制條例第18條第1項前段併諭知沒收
    銷燬；至鑑驗所用之毒品，既已滅失，爰不再諭知沒收銷燬
    。
  ⒉扣案之注射針筒3支，均為被告所有供其施用第一、二級毒品
    所用之物，業據被告供承在卷，爰均依刑法第38條第2項前
    段之規定，宣告沒收。
五、被告經合法傳喚，無正當理由未於本院審理期日到庭，有個
    人戶籍資料查詢結果、本院在監在押簡表及送達證書等件在
    卷足憑，爰依刑事訴訟法第371條之規定，不待其陳述逕行
    判決。    
據上論斷，應依刑事訴訟法第371條、第369條第1項前段、第364
條、第299條第1項前段，判決如主文。
本案經檢察官林秉賢提起公訴，被告上訴後，由檢察官李豫雙到
庭執行職務。   
中    華    民    國    109   年    3     月    5     日
                  刑事第十五庭  審判長法  官  劉興浪
                                      法  官  林怡秀
                                      法  官  古瑞君
以上正本證明與原本無異。
如不服本判決，應於收受送達後20日內向本院提出上訴書狀，其
未敘述上訴之理由者並得於提起上訴後20日內向本院補提理由書
（均須按他造當事人之人數附繕本）「切勿逕送上級法院」。
                                      書記官  林君縈
中    華    民    國    109   年    3     月    5     日
附錄：本案論罪科刑法條全文
毒品危害防制條例第10條
施用第一級毒品者，處6 月以上5 年以下有期徒刑。
施用第二級毒品者，處3 年以下有期徒刑。